臺灣高等法院民事判決　　　　　　　95年度家上更(一)字第24號
上　訴　人　甲○○
訴訟代理人　陳清華律師
上　訴　人　乙○○
訴訟代理人　秀蕊律師
上列當事人間離婚等事件，兩造對於中華民國93年9月13日臺灣
臺北地方法院92年度婚字第351號第一審判決各自提起上訴，經
最高法院第一次發回更審，本院於96年8月14日言詞辯論終結，
判決如下：
    主  文
ㄧ、原判決除確定部分外，不利上訴人甲○○及該部分訴訟費用
    之裁判均廢棄。
    上開廢棄部分：
    (一)准上訴人甲○○與上訴人乙○○離婚。
    (二)1.兩造所生未成年長女丙○（民國七十八年十二月二十日
        出生）其權利義務之行使或負擔由乙○○任之。
      2.兩造所生未成年長子丁○（民國八十五年十ㄧ月二十五
        日出生）其權利義務之行使或負擔由甲○○、乙○○共
        同任之。
      3.甲○○得依附表三所示期間、方式與兩造所生未成年長
        女丙○會面交往。
      4.兩造得依附表四所示期間、方式與兩造所生未成年長子
        丁○會面交往。
    (三)甲○○應自本件判決確定之日起至兩造所生未成年子女丙
      ○、丁○分別成年之日（丙○於民國九十八年十二月二十
      日成年、丁○於民國一百零五年十一月二十五日成年）止
      ，應按月給付未成年子女丙○、丁○之扶養費用每人各新
      台幣壹萬柒仟壹佰陸拾壹元與乙○○。甲○○如遲誤一期
      履行，其後之期間視為亦已到期。
    (四)乙○○在第一審之反訴及其假執行之聲請均駁回。
二、乙○○之上訴及追加之訴均駁回。
三、第一、二審（含反訴部分）及發回前第三審訴訟費用除確定
    部分外，由乙○○負擔。
    事實及理由
壹、程序方面：
    (一)按在第二審為訴之變更追加，非經他造同意，不得為之，
      固為民事訴訟法第446條第1項所明定。惟離婚之訴，得於
      第二審言詞辯論終結前為變更追加，同法第572條第1項，
      亦定有明文，此為同法第446條第1項之特別規定。當事人
      就此項訴訟為訴之變更追加，自無須經他造之同意（最高
      法院70年台上字第637號判例意旨參照）。查，本件關於
      上訴人即被上訴人甲○○（下稱甲○○）在原審起訴固僅
      依民法第1052條第1項第2、5款及同條第2項之規定訴請離
      婚（見原審卷(一)第14頁之起訴狀），嗣於上訴後，於本院
      前審追加主張被上訴人即上訴人乙○○（下稱乙○○）自
      民國90年3月間起，為遂行其離婚之目的，剝奪甲○○與
      未成年女子相處之權利，並向子女惡言攻訐甲○○，長期
      拒絕行房，造成甲○○精神上及身體上之痛苦，受有不堪
      同居之虐待，亦構成同條第1項第3款之離婚原因（見本院
      家上卷(一)第151、152頁之爭點整理狀、本院家上更(一)卷第
      38頁之書狀）。揆諸上開說明，經核甲○○所為訴之追加
      ，自屬合法。
      另乙○○於原審反訴請求離婚部分，原依民法第1052條第
      3 款主張精神上不堪同居之虐待，現為婚姻事件紛爭ㄧ次
      解決之目的，爰依民事訴訟法第572條第1項規定追加依民
      法第1052條第2項請求判決離婚（見本院家上卷(一)第200頁
      之書狀）。揆諸上開說明，經核乙○○所為訴之追加，亦
      屬合法。
    (二)又甲○○於原審起訴（即本訴部分）請求准其與乙○○離
      婚，及兩造所生未成年子女丙○（女、民國78年12月20日
      出生，下同）、丁○（男、85年11月25日出生，下同）其
      權利、義務之行使或負擔由其任之（見原審卷(一)第6頁之
      起訴狀）。而乙○○則反訴請求：(一)准伊與甲○○離婚。
      (二)兩造所生未成年子女丙○、丁○其權利義務之行使或負
      擔由其任之。(三)甲○○應自本件判決確定之日起至兩造所
      生未成年子女丙○、丁○成年之日止，按月給付未成年女
      丙○、丁○之扶養費用共計新台幣（下同）10萬元與乙○
      ○，甲○○如遲誤1期履行，其後之期間視為亦已到期。
      (四)甲○○應給付乙○○慰撫金200萬元（見原審卷(一)第207
      、208頁之反訴狀）。經原審就本訴部分為甲○○敗訴之
      判決，甲○○聲明不服，提起上訴（見本院家上卷(一)第48
      頁之上訴理由狀、本院家上更(一)卷第34頁之書狀）。原審
      就反訴部分判決：(一)准乙○○與甲○○離婚。(二)對於兩造
      所生之未成年子女丙○、丁○權利義務之行使或負擔，由
      乙○○任之。但甲○○得依附表一所示之方式及期間與兩
      造所生未成年子女丙○、丁○為會面交往。(三)甲○○應自
      本件判決確定之日起至兩造所生未成年子女丙○、丁○分
      別成年之日（即丙○於98年12月20日成年、丁○於105年
      11月25日成年）止，按月給付未成年子女丙○、丁○之扶
      養費用每人各1萬3,729元與乙○○。甲○○如遲誤一期履
      行，其後之期間視為亦已到期。(四)甲○○應給付乙○○40
      萬元。而駁回乙○○其餘反訴之請求。甲○○就反訴敗訴
      部分亦聲明不服，提起上訴。而乙○○僅就甲○○應再按
      月各給付兩造所生未成年子女丙○、丁○扶養費3萬6,271
      元敗訴部分，及甲○○得依附表一所示與兩造所生未成年
      子女會面交往方式及期間聲明不服，提起上訴；對請求慰
      撫金超過40萬元敗訴部分未聲明不服而確定（見本院家上
      卷(一)第34頁之上訴聲明狀）。經本院前審就本訴部分判決
      駁回甲○○之上訴，甲○○聲明不服，提起第三審上訴。
      就反訴部分判決關於甲○○與兩造所生未成年子女會面交
      往方式及期間部分，改判甲○○得依附表二所示之方式及
      期間與兩造所生未成年子女丙○、丁○為會面交往；就扶
      養費用部分，改判命甲○○應再按月給付未成年子女丙○
      、丁○之扶養費用每人各3,432元（原記載為2,983元，嗣
      更正為3,432元）與乙○○；就慰撫金部分，改判命甲○
      ○應給付乙○○30萬元，並駁回兩造其餘之上訴。甲○○
      對其反訴敗訴部分聲明不服，提起第三審上訴，乙○○對
      其敗訴部分未聲明不服。嗣經最高法院就本院前審判決：
      就甲○○敗訴之本訴部分廢棄發回。就關於甲○○反訴敗
      訴部分，即命甲○○再按月給付之扶養費用，及定甲○○
      與兩造未成年子女會面交往之方式均廢棄發回。準此，本
      院就最高法院廢棄發回之本訴部分，自得為全部審酌；就
      反訴部分，本院僅須就最高法院廢棄發回部分即准乙○○
      與甲○○離婚部分、酌定子女權利義務之行使及負擔、命
      甲○○按月給付子女二人扶養費用、兩造間與未成年子女
      會面交往之方式為審酌，就反訴部分乙○○請求慰撫金超
      過30萬元敗訴部分，該部分可獨立請求，非如同監護權、
      探視方式為附帶請求，因乙○○經本院前審判決後未聲明
      不服而確定。至上開請求按月給付兩造所生未成年子女二
      人扶養費用部分，因屬離婚之附帶請求，且業經最高法院
      廢棄發回，自為本院審酌範圍。合先敘明。
貳、實體方面：
一、甲○○方面：
    (一)本訴主張：
      1.乙○○與他人有通姦行為：
        兩造於77年12月12日結婚，並育有長女江研及長子丁○
        。詎乙○○自89年7月間，即陸續與訴外人戊○○通姦
        ，且迄今該2人仍有姦情；又乙○○於89年攜兩造所生
        之子女旅居加拿大期間，在電腦網路上結識戊○○後，
        於同年7月初，乙○○攜子女返台渡假，即與戊○○於
        台北市等地發生姦情，且戊○○分別於同年12月7日至
        15日、90年3月6日至16日遠赴加拿大與乙○○發生性關
        係。乙○○企盼儘早與戊○○廝守，不顧子女教育，未
        等女兒課業告一段落，例如學期結束放暑假時，即於同
        年3月下旬返國，該二人復陸續於台北市發生姦情。伊
        於90年3月下旬，發現乙○○所寫之日記本後，始發現
        上情，嗣即進行電話錄音，並向臺灣臺北地方法院（下
        稱臺北地院）檢察署提出妨害家庭之刑事告訴，雖該署
        因無審判權以90年度偵字第9280號為不起訴處分，但亦
        認定乙○○與戊○○曾發生性關係。
      2.乙○○對伊有不堪同居之虐待情事：
        乙○○自90年3月間從加拿大返台後，為遂行其離婚之
        目的，剝奪伊與未成年女子相處之權利，並對子女以惡
        言攻訐伊，長期拒絕行房，甚至對話之事，造成伊精神
        上及身體上之痛苦。且依乙○○日記內容不僅足以證明
        乙○○與戊○○情投意合，甚至以「牠」字來表示伊，
        顯見於彼二人間提及伊時將其比擬為畜牲。乙○○原係
        有夫之婦，其與情郎間之對談，竟將其配偶比喻為畜牲
        ，顯見對伊不僅毫無夫妻情分，且早已恩斷義絕，造成
        伊精神上及身體上之痛苦，受有不堪同居之虐待。
      3.乙○○對伊構成惡意遺棄，且在繼續狀態中：
        兩造雖居住於同一層雙拼式之建築物，且共用同一扇大
        門，但乙○○自90年3月間返台後，即與伊分別各住其
        間一戶，且乙○○平日均鎖在其自己房內，伊不得其門
        而入，故兩造已二年未同房，甚至對話。足證乙○○之
        行為，顯已構成惡意遺棄，且在繼續狀態中。又乙○○
        於92年4月10日上午，突然請某搬家公司赴兩造之住所
        ，欲搬運其及兩造所生子女之衣物、書籍、文具及其他
        日常用品，當時伊恰因有事返家，乃請乙○○停止此種
        行為，詎乙○○置之不理，仍指示搬家公司人員將前揭
        物品搬離住所，且自當日起，乙○○即將子女攜帶至他
        處居住，違背同居義務，未曾返家，伊遍尋不著，擔心
        子女安危，乃向警局報案，請求警方協尋。惟迄今為止
        ，仍音訊杳然，造成伊精神上及身體上不可忍受之痛苦
        。
      4.兩造間確有難以維持婚姻之重大事由：
        兩造之婚姻，早已名存實亡，除兩造間早已逾二年未曾
        同房，甚至未曾對話外，就精神方面而言，亦早已貌合
        神離。乙○○自與戊○○結識後，二人即展開一場迄今
        仍未休止的畸戀。且依乙○○日記、書信，及於加拿大
        期間已背棄婚姻而與戊○○交往，並於返國後與戊○○
        間之通話內容顯示，縱現實尚無法證明該二人確有通姦
        之犯行，惟該二人間有曖昧之男女關係行徑已昭然若揭
        ，且決心背叛婚姻，毫不顧及夫妻情分，實為本件婚姻
        之破綻肇因，且為乙○○導致婚姻互信關係破裂在先，
        故兩造間確有難以維持婚姻之重大事由，並應由乙○○
        對兩造婚姻難以維持之重大事由負主要責任。
      5.兩造所生未成年子女權利之行使及義務之負擔部分：
        因乙○○戀姦情熱，無暇照顧子女，且灌輸子女偏差觀
        念，又無經濟能力，且將伊所提供之家庭生活費用挪與
        戊○○共享，並患有憂鬱症，自我照顧能力已有不足，
        更遑論照顧子女，實不適宜行使子女監護權，故關於兩
        造所生未成年子女權利義務之行使或負擔應均由伊任之
        ，較為適當等情，爰依民法第1052條第1項第2、3、5款
        、同條第2項及民法第1055條第1項之規定，准兩造離婚
        ，及兩造所生之未成年子女丙○、丁○權利義務之行使
        及負擔由伊任之（原審就本訴部分，為甲○○敗訴之判
        決）。
    (二)就對造反訴部分則辯以：
      伊並未對乙○○有言詞侮辱、貶抑自尊心、或誣指其與他
      人有染，而造成乙○○精神上痛苦。且伊發覺乙○○有婚
      外情後，情緒尚無法接受乃人之常情，進而有調查是否屬
      實，尚不得認有不堪同居之虐待。況伊從未禁止乙○○之
      活動或交友會面，伊亦未干涉子女與乙○○在家相處情形
      ，或阻擋乙○○攜子離家及騷擾其生活，乙○○何來有精
      神上不可忍受之痛苦。又伊對於子女教導不遺餘力，經濟
      能力較佳，能提供子女較好之教育環境。至乙○○曾患憂
      鬱症，有復發之可能性，工作不定，開銷又大，並不適合
      監護子女。關於乙○○請求生活費每月高達10萬元，顯不
      合理；另乙○○主張離婚之理由顯然無據，則有關慰撫金
      之請求，自亦無所附麗等語，資為抗辯。並上訴聲明：(一)
      原判決除確定部分外，不利甲○○部分廢棄。(二)上開廢棄
      部分，請求判決：1.准甲○○與乙○○離婚。2.兩造所生
      未成年子女丙○、丁○其權利義務之行使及負擔由甲○○
      任之。3.乙○○在第一審之反訴及假執行之聲請均駁回。
      另追加以不堪同居之虐待事由，併為離婚之依據。答辯聲
      明：乙○○之上訴及追加之訴均駁回。
二、乙○○方面：
    (一)就對造本訴則辯以：
      1.88年9月伊結束婚後經營之珠寶店生意，單獨攜二子女
        赴加拿大溫哥華定居時，丙○九歲多，丁○不到三歲，
        伊除適應當地生活外，並全心陪伴照顧成長中之子女，
        已無餘力。惟甲○○言談間，卻懷疑伊與人有染，不但
        24小時電話監控，還找熟識之鄰居朋友邱惕平夫婦監看
        伊是否有外遇。伊於加拿大生活人生地不熟，加上照顧
        二子女，身心俱疲，又遇甲○○不信任而生之言語衝突
        ，身心遭受無比之痛苦，精神壓力甚大。89年5、6月間
        ，偶然因丙○指導開始學習運用電腦資訊，伊在MSN網
        站開設之聊天室認識戊○○及多位網友，伊因對戲劇編
        寫有興趣，乃經常於網站發表文章，也曾E-mail討論，
        然基於網路上安全隱私，均僅於網路談一些文學意識及
        個人觀點之問題。由於袁某經常鼓勵伊發表文章，伊在
        遭受甲○○身心逼迫之餘，內心之虛幻世界中，將網路
        上認識之袁某當成幻想偶像，但現實世界仍不忘人妻人
        母角色，與袁某僅係單純之網友關係。伊未與戊○○通
        姦，因甲○○之疑心病而對伊不信任並污衊伊之清白。
        又甲○○所提出之記事本日記、錄音對話譯本、檢察署
        處分書、草稿作廢書信、賀卡等，均不足證明伊有通姦
        之行為。況因甲○○不相信伊之清白，執意訴訟，既經
        臺北地院檢察署90年偵字第9280號不起訴處分及臺北地
        院92年度訴字第1313號侵權行為損害賠償駁回在案，甲
        ○○自不得再以同一證據執為難以維持婚姻重大事由。
      2.90年3月20日伊與兒女回台定居，從未拒絕與甲○○同
        房，嗣因甲○○盜錄竊聽伊電話事件曝光，違法盜錄伊
        與所有朋友之電話內容，並偷走伊私人物件之行李箱，
        內有移民簽證及記事本等，又電告親朋友人伊讓甲○○
        戴綠帽，並對女兒說媽媽是個賤女人、沒知識、毫無水
        準之爛女人，要女兒千萬不要跟伊家人接近免得沒用不
        長進云云，伊不堪被污衊，一度吞服安眠藥，企圖自證
        清白，然無解於甲○○之疑心病。故甲○○誣指伊與人
        有染，且冷漠對待伊及二名子女，並均以留言紙代之，
        每日至少晚上10時以後才願返家，甚至不回家，並且自
        92年4月起不再給家用，伊及子女精神均痛苦異常，故
        甲○○實為導致婚姻無法維持之主因。伊在女兒丙○要
        求下才搬離原住所，伊並無使甲○○受有不堪同居之虐
        待，或對之為惡意之遺棄。
      3.兩造間縱有甲○○所主張難以維持婚姻之重大事由，其
        事由亦應由甲○○負責。又兩造所生之未成年子女向由
        伊為主要照顧者，在伊細心照顧下，健康活潑，成績優
        異。又兩造所生未成年子女丙○、丁○關於本案事實及
        監護意願之證述，係其等親自見聞經歷者，無由「調教
        」。伊雖曾患有憂鬱症，惟已治癒，現有良好之工作能
        力，至甲○○教養子女態度偏差，如判准離婚，基於子
        女最佳利益，宜由伊監護二子女等語，資為抗辯。
    (二)伊在原審之反訴主張：
       1.甲○○常因小事在婆家親戚面前羞辱伊及家人，說伊
         沒大腦、沒讀書及知識之女人，伊家人沒水準、家境
         清苦，若伊與娘家走太近，女兒會被娘家人綁架勒贖
         ，又對女兒說媽媽沒知識，書讀不多要原諒媽媽笨等
         語。移民加拿大期間，因甲○○之不信任，不但24小
         時電話監控，還找熟識之鄰居朋友監看伊是否有外遇
         。甲○○對伊施以言詞侮辱、極盡毀損伊自尊心及否
         定伊之人格，又誣指伊出身風塵、與他人有染，造成
         伊精神上莫大痛苦。且甲○○冷漠對待伊，亦常深夜
         不歸，兩造毫無夫妻生活之實，更不顧他人隱私而於
         家中各處裝設竊聽錄音設備，以偷竊取得之日記記事
         本，違法監錄錄音帶等，誣指伊與他人有染，甲○○
         卻故意在外拈花惹草、未盡應支付家庭生活費用之義
         務而任由妻兒自生自滅。又伊有正常之職業及工作能
         力，甲○○竟稱伊出身風塵，嚴重侮辱並否定伊人格
         之精神虐待，導致伊罹患憂鬱症，已達不堪同居之虐
         待，且受有精神上損害，伊得據此反訴請求離婚。另
         為求婚姻事件紛爭ㄧ次解決之目的，兩造自90年起纏
         訟至今已6年之久，兩造形同水火，毫無感情，兩造已
         有難以維持婚姻之重大事由，另追加依法第1052條第2
         項請求判決離婚之事由。
       2.又兩造所生未成年子女丙○、丁○迄今均由伊照顧，
         且丙○、丁○各方面均發展良好；反觀甲○○因工作
         忙碌、無暇照顧子女，子女對甲○○甚感陌生、不親
         近及不自然。丙○、丁○亦表示與伊同住之意願，且
         不願意分離，基於丙○、丁○之最佳利益，其權利義
         務之行使或負擔，宜由伊任之。至伊因甲○○不堪同
         居虐待所致之憂鬱症，業已於搬離甲○○住所經治療
         後痊癒，自無不適任之問題。審酌丙○、丁○日漸成
         長需費增多，以及甲○○年所得高達400萬元，並擁有
         4棟房子、汽車、股票及存款，甲○○亦不否認曾給予
         每月8萬元生活費用，而伊之經濟能力不若甲○○，故
         甲○○與伊分擔丙○、丁○之扶養費用比例應為10：1
         ，始為妥適。故甲○○應按月各支付二子女扶養費共
         計10萬元，至丙○、丁○成年之日止等情，爰依民法
         第1052條第1項第3款、第2項、第1056條第2項及非訟
         事件法第71條之6（即94年2月5日修正後之現行非訟事
         件法第127條）之規定，求為(一)准兩造離婚。(二)兩造所
         生之未成年子女丙○、丁○權利義務之行使或負擔，
         由乙○○任之。(三)甲○○應自本件判決確定之日起至
         兩造所生未成年子女丙○、丁○成年之日止，按月給
         付未成年女丙○、丁○之扶養費用共計10萬元與袁震
         華，甲○○如遲誤1期履行，其後之期間視為亦已到期
         。(四)甲○○應給付乙○○慰撫金200萬元之判決（原審
         就反訴部分，僅就扶養費及慰撫金部分為乙○○一部
         敗訴判決，乙○○僅就其敗訴部分其中關於未成年子
         女扶養費用3萬6,271元，及定甲○○與兩造間所生未
         成年子女之會面交往方式聲明不服，提起第二審上訴
         ，其餘敗訴部分，未聲明不服而確定）。並上訴聲明
         ：(一)原判決關於駁回乙○○下開(二)項之訴部分廢棄。
         (二)上開廢棄部分，甲○○應自本件判決確定之日起至
         兩造所生之未成年子女丙○、丁○分別成年之日止，
         再按月給付丙○、丁○之扶養費用每人各3萬6,271元
         與乙○○，甲○○如遲誤1期履行，其後之期間視為亦
         已到期。答辯聲明：甲○○之上訴及追加之訴均駁回
         。
三、兩造不爭執事項：
    (一)兩造於77年12月12日結婚，婚後育有一女丙○、一子丁○
      。
    (二)甲○○於90年5月對乙○○通姦案件提出告訴，經臺北地
      院檢察署檢察官以90年偵字第9280號為不起訴處分，業經
      本院檢察署以91年上聲議字第86號駁回聲請再議。且甲○
      ○有於92年1月間找徵信社蒐證，惟並無具體通姦事證。
    (三)甲○○對乙○○提出通姦侵權行為請求損害賠償案件，經
      臺北地院以92年度訴字第1313號民事判決駁回，且經甲○
      ○撤回上訴而確定。
    (四)甲○○所提出之90年3月21日錄音譯文部分翻譯錯誤，經
      勘驗後已自行更正（見原審卷(二)第216頁之錯誤及更正之
      錄音譯文）。
    (五)依92年4月24日臺北市政府社會局委託訪視調查報告所載
      ，甲○○表示與乙○○初識時，乙○○為風塵女子等事實
      ，為兩造所不爭執（見本院家上更(一)卷第104頁、第75頁
      至第77頁之爭點整理狀、第121、122頁之筆錄），並有戶
      籍謄本、臺北地院檢察署檢察官90年偵字第9280號不起訴
      處分書、本院檢察署91年上聲議字第86號處分書、臺北地
      92年訴字第1313號民事判決、90年3月21日錄音譯文、財
      團法人臺灣兒童暨家庭扶助基金會臺北南區分事務所92年
      8月5日臺童北家扶監字第920806號函可證（見原審卷(一)第
      18、19頁、第67頁至第69頁、第122頁至第124頁、原審卷
      (二)第80頁至第90頁、第215至第217頁、第358至第366頁）
      ，堪信為真實。
四、本件經依民事訴訟法第463條準用同法第270條之1第1項第3
    款規定，整理爭點並協議簡化爭點後，兩造同意就本院96年
    4月30日準備程序中，兩造協議簡化之爭點為辯論範圍。兩
    造之爭執點為：(一)甲○○得否以乙○○有通姦行為？或有惡
    意遺棄？或受有不堪同居之虐待（追加部分）？或民法第
    1052條第2項難以維持婚姻之重大事由請求離婚？(二)乙○○
    得否以甲○○有不堪同居虐待之情形？或有民法第1052條第
    2項難以維持婚姻之重大事由請求離婚（追加部分）？(三)兩
    造所生未成年子女應由何人擔任權利義務行使負擔之人？(四)
    兩造對未成年子女之探視方式為何？(五)甲○○是否應給付乙
    ○○精神上損害賠償30萬元？(六)乙○○得否請求子女扶養費
    ？此部分是否屬於訴之追加？其追加是否合法？（見本院家
    上更(一)卷第122頁之筆錄）。茲分述如下：
    (一)關於離婚部分：
      甲○○依民法第1052條第1項第2、3、5款及同條第2項之
      原因訴請離婚（第3款為追加部分）。而乙○○係依民法
      第1052條第1項第3款及同條第2項之原因訴請離婚（第2項
      為追加部分），均表明擇ㄧ有利事由為審判。經查：
      1.按民法第1052條於74年6月3日修正公布增列第2項：「
        有前項以外之重大事由，難以維持婚姻者，夫妻之一方
        ，得請求離婚。但其事由應由夫妻之一方負責者，僅他
        方得請求離婚。」該條但書之立法本旨，係為公允而增
        設之規定，故難以維持婚姻之重大事由應由夫妻之一方
        負責者，僅他方得請求離婚，如夫妻雙方均須負責時，
        應比較衡量雙方之有責程度，僅責任較輕之一方，得向
        責任較重之他方請求離婚，或有責程度相同時，雙方均
        得請求離婚，始符公平（最高法院90年度台上字第2215
        號、95年台上字第1450號、95年台上字第1026號判決意
        旨參照）。又婚姻係以夫妻之共同生活為目的，夫妻間
        應以誠摯相愛為基礎，相互尊重、忍讓與諒解，互相協
        力保持其共同家庭生活之圓滿、安全及幸福，非有足以
        破壞共同生活或難以維持婚姻之重大事由，夫妻之一方
        固不得任意訴請離婚；惟若上開基礎動搖或不復存在，
        均無維持婚姻之意欲，致無從繼續保持共同家庭生活之
        圓滿、安全及幸福，且無復合之可能，而生婚姻之破綻
        者，即應認有難以維持婚姻之重大事由存在，夫妻之一
        方即得依該規定請求離婚。至是否有難以維持婚姻之重
        大事由，判斷標準為婚姻是否已生破綻而無回復之希望
        ，此不可由已喪失維持婚姻意欲之主觀面加以認定，而
        應依客觀的標準，即難以維持婚姻之事實，是否已達於
        倘處於同一境況，任何人均將喪失維持婚姻希望之程度
        以決之。
      2.甲○○主張乙○○自89年7月間，即陸續與訴外人戊○
        ○通姦，且迄今該2人仍有姦情，並提出乙○○之日記
        、書信、電話錄音譯文為證（見原審卷(一)第20頁至第66
        頁）。而依乙○○之書信記載：「…你的生日，雖然我
        無法來得及趕回去參與，還是願能為你，與你分享喜悅
        的心，我刻意選擇銀鍊，並不為你是否會配帶而在意，
        而是因，我能寫下我的心，love forever,2000.6.28.
        jeys.你的過去我來不及參與，你的未來我願年年能伴
        隨你，也願你能珍藏這份我永遠愛你的心…」等語。同
        年過年時，乙○○並於寫給戊○○之賀卡記載：「親愛
        的：每當我心中的愛─多到無處可放的時侯，給你；心
        柔念淨的時侯，念你：寂寞孤獨的時侯，想你；我無端
        起伏的心情激起水花四濺的時候，靠著你；我活得好累
        好辛苦的時候，我便垂著眼淚，說『我感謝我能愛你如
        此深沈…』」等語（見原審卷(一)第72頁至第74頁之書信
        影本）。
      3.再參酌乙○○之日記記載：「89年6月28日：你的生日
        ，來不及參與，有些失望，多想飛奔你身旁。89年7月
        12日：等不到你，好想你，一人獨坐咖啡店裡，有些失
        望。89年7月13日：初次真實接觸，歡喜、快樂、嬌羞
        、複雜思緒湧心。89年7月14日：溫存的餘溫猶在，強
        烈思念著你。89年7月22日：你願陪我一星期，上天賜
        於我，興奮不可喻。89年07月26日：新竹，見到你成長
        的家園。89年8月6日：好想與你共渡七夕。89年8月15
        日：陽明山秘密花園，你為我留下倩影。89年11月3日
        ：我的生日，你答應要來，終究沒來，我好失望，愛你
        ，不願展露我難過，卻無法真正遮掩，內心情緒起伏，
        不是在意這天你沒來，而是期待落空的失落感。89年11
        月28日：再一次你說延期，我真不知道該說什麼，你的
        SORRY我懂，可是我的心情摔到了谷底，卻不能告訴你
        ，我好想你，好想見你。89年11月29日：你下午要上飛
        機，早先我興奮的以為你如期會來，今天電話裡你告訴
        我延期八號，我的信心全失了，我想你大概不會來了，
        我哭的好傷心。89年12月1日：一直以來你陪著我，用
        盡心力照顧我、安慰我、關心我、體貼我、愛我，我感
        受的到，真的，所以才無法自拔的想著你、念你、愛你
        。89年12月8日：機場等了許久，終於見到你出來，我
        真的開心極了，你入關雖被為難，可你我相見一切值得
        了，我要你這幾天都開心快樂，我要為你燒些好吃的食
        物。89年12月13日：我開始覺得離你要走的時間已經逼
        近，好捨不得，夜裡在你懷裡落淚，你發現了，要我別
        哭。89年12月14日：中午下大雪了，好美好美的雪景，
        趁機拍下你，留下來每天思念時的借慰，晚上我心情跌
        到谷底，想到你要走而那個人要來，五味雜陳，哭哭泣
        泣。89年12月15日：你還是得離去，我千般不捨，卻沒
        有辦法可跟你一起，為了孩子，要你我忍著百般分合之
        苦，痛心，延遲返回痛哭失聲，趕著打電話給你，來的
        及可還是只有哭泣，我不捨得你，好捨不得你離去。」
        等語（見原審卷(一)第20頁至第23頁之日記）。乙○○復
        不否認與戊○○為男女朋友關係，有臺北地院檢察署檢
        察官90年度偵字第9280號不起訴處分書可考（見原審卷
        (一)第68頁）。
      4.再查，甲○○既為乙○○之配偶，於觀看過乙○○自書
        之前開日記及書信之內容後，而進行電話錄音，此為任
        何為人丈夫者，觀看過自己妻子書寫前開日記及書信之
        內容後，懷疑自己配偶與第三者可能有不正常之關係，
        乃合理之懷疑，而欲查證乃進行電話錄音或找人徵信，
        亦為人之常情。而乙○○雖辯稱伊與訴外人戊○○僅係
        單純之網友關係，伊未與戊○○通姦，因甲○○之疑心
        病而對伊不信任並污衊伊之清白，伊係因喜愛而編寫劇
        本云云，縱屬實在，乙○○應詳加解釋其清白，然其竟
        搬離與甲○○共同住所，而讓雙方間之鴻溝加深，實有
        可歸責處。是甲○○主張伊由乙○○自書日記、書信之
        內容，及其密集以電話與戊○○聯絡，因而懷疑乙○○
        與戊○○發生姦情，而進行電話錄音等語，自屬可信。
      5.又甲○○於90年5月對乙○○通姦案件提出告訴，雖經
        臺北地院檢察署檢察官以90年偵字第9280號為不起訴處
        分，並經本院檢察署以91年上聲議字第86號駁回聲請再
        議之事實，為兩造所不爭執，且有上開不起訴處分書及
        駁回再議之處分書可考（見原審卷(一)第67頁至第69頁、
        第122頁至第124頁）。然兩造之婚姻，既已名存實亡，
        且已逾二年未曾同房，甚至未曾對話外，就精神方面而
        言，亦早已貌合神離。縱無法證明乙○○與戊○○有通
        姦之行為，惟兩造間係因甲○○發現乙○○自書日記、
        書信之內容，及其密集以電話與戊○○聯絡，因而懷疑
        乙○○與戊○○發生姦情，並進行電話錄音。而乙○○
        不但不詳加解釋，竟搬離二人共同住所，讓雙方間之鴻
        溝加深，致婚姻互信關係破裂，兩造之婚姻發生破綻，
        乙○○之可歸責性較大。兩造間確有難以維持婚姻之重
        大事由，並應由乙○○對兩造婚姻難以維持之重大事由
        負較重之責任。揆諸前開說明，是甲○○依民法第1052
        條第2項規定訴請離婚，自屬有據。則甲○○追加依民
        法第1052條第1項第3款不堪同居之虐待事由請求離婚，
        無庸在主文諭示追加之訴駁回。又如前所述，乙○○對
        兩造婚姻難以維持之重大事由負較重之責任。是乙○○
        依民法第1052條第2項規定訴請離婚，非屬正當，其追
        加之訴為無理由。
      6.又乙○○雖主張甲○○對伊施以言詞侮辱、極盡毀損伊
        自尊心及否定伊之人格，又誣指伊出身風塵、與他人有
        染，造成伊精神上莫大痛苦，已達不堪同居之虐待，且
        受有精神上損害，伊得據此訴請離婚云云。惟按所謂不
        堪同居之虐待，包括身體及精神上受不堪同居之虐待。
        究竟有無此種虐待，須從夫妻之一方對待他方，是否處
        於誠摯基礎而為觀察（最高法院84年度台上字第2140號
        判決要旨參照）。查，兩造間會發生言詞上之爭執，係
        因甲○○懷疑乙○○有婚外情所致，而甲○○係因發現
        乙○○自書日記、書信之內容，及其密集以電話與戊○
        ○聯絡，而懷疑乙○○與戊○○發生姦情為主因，並進
        行電話錄音，已如前述，此乃人之常情，因而致兩造間
        發生嚴重之衝突，自與受有不堪同居虐待之要件不符，
        乙○○自不得執此而認為受有不堪同居之虐待。是乙○
        ○依民法第1052條第1項第3款規定訴請離婚，自屬無據
        ，應予駁回。
      7.承前所述，兩造婚姻難以維持之重大事由，應由乙○○
        負較重之責任。則乙○○請求甲○○給付精神上損害賠
        償30萬元部分（除確定部分外），自屬無據。
    (二)關於兩造所生未成年子女丙○、丁○應由何人擔任權利義
      務行使負擔之人？經查：
      1.按夫妻離婚，對於未成年子女權利義務之行使或負擔，
        依協議由一方或雙方共同任之，未為協議或協議不成者
        ，法院得依夫妻之一方、主管機關、社會福利機構或其
        他利害關係人之請求或依職權酌定之。法院為前條裁判
        時，應依子女之最佳利益，審酌一切情狀，參考社工人
        員之訪視報告，尤應注意左列事項：一、子女之年齡、
        性別、人數及健康情形。二、子女之意願及人格發展之
        需要。三、父母之年齡、職業、品行、健康狀況、經濟
        能力及生活狀況。四、父母保護教養子女之意願及態度
        。五、父母子女間或未成年子女與其他共同生活之人間
        之感情狀況，85年9月25日修正之民法第1055條第1項、
        第1055條之1定有明文。
      2.查兩造所生之未成年長女丙○，為78年12月20日出生，
        長子丁○為85年11月25日出生，均為未滿二十歲之未成
        年人。又財團法人台灣兒童暨家庭扶助基金會台北市南
        區分事務所（原台北家庭扶助中心）就兩造間子女監護
        權為訪視調查，經訪視調查結果為兩造所生未成年子女
        丙○明確表達希望與乙○○住在一起，覺得甲○○有陌
        生，不親近與不自然之感覺，加上甲○○工作忙碌，沒
        有時間陪伴，自己又為女孩子，長期以來均係乙○○照
        顧起居，希望未來監護人由乙○○擔任，但願意與甲○
        ○保持聯繫、見面，且與弟弟丁○感情極佳，不願意姐
        弟分開，想一起陪在乙○○身邊。且訪視報告評估建議
        ：(1)親子關係：乙○○與甲○○雙方均有參與投入親職
        ，各自有不同層面的付出。現階段乙○○與二名子女間
        的情感，較甲○○來得緊密，二名子女對乙○○的教養
        經驗較認同信賴，對甲○○的教養經驗存在較多負面的
        印象。(2)支持系統及環境關係：甲○○現居知名企業公
        司主管職務，經濟狀況穩定充裕，足以營造良好物質環
        境；且其親屬與人脈關係佳，有助於平時的生活資源聯
        繫。乙○○表達自己已屬就業人士，惟工作與收入穩定
        度須待觀察；乙○○目前交往的親友描述不多，親友資
        源較不明確。甲○○現住處為自宅，佔地廣，且備有家
        庭成員可獨立使用的房間，居住空間舒適，且週邊交通
        、購物便利，整體來說甲○○所提供的生活環境佳、穩
        定度高。乙○○現住處為承租，內部空間明亮舒適，同
        住成員亦皆具各自獨立使用的空間，週邊亦具有交通與
        購物等便利性，整體來說乙○○所提供的生活環境佳。
        (3)親職能力及照顧計劃之可能性：甲○○較重視子女的
        教育學習、對外的表現，加以甲○○自身的學識能力足
        夠，因此甲○○較有效益的教導方式，令丙○得以在學
        業、才藝競賽中表現優異，且讓丙○培養出相當程度的
        自信與能力，不過甲○○在求子女表現好的同時，較疏
        於照顧到子女的內心成長變化與心理需求。乙○○則多
        為孩子生活細節的主要照顧者，母子或母女相處時間較
        多；且在加拿大生活期間，因異地生活的壓力使得母子
        與母女間有較深的依附情感，彼此有較多的支持與體諒
        ；不過也因此乙○○較易受私人情感而影響其子女照顧
        品質，丙○則被迫承擔較多的責任等情，有訪視調查報
        告書可考（見原審卷(二)第81頁至第90頁）。
      3.茲審酌前開訪視調查報告書，可見甲○○亦有參與投入
        親職，其為知名企業公司主管職務，經濟狀況穩定充裕
        ，足以營造良好物質環境；且其親屬與人脈關係佳，有
        助於平時的生活資源聯繫，經濟環境與收入較乙○○穩
        定，乙○○目前親友資源較不明確。又甲○○較重視子
        女的教育學習、對外的表現，加以甲○○自身的學識能
        力足夠，因此甲○○較有效益的教導方式，不過在求子
        女表現好的同時，較疏於照顧到子女的內心成長變化與
        心理需求。乙○○則多為孩子生活細節的主要照顧者，
        母子或母女相處時間較多；且在加拿大生活期間，因異
        地生活的壓力使得母子與母女間有較深的依附情感，彼
        此有較多的支持與體諒；不過也因此乙○○較易受私人
        情感而影響其子女照顧品質。及甲○○陳稱96年9月間
        其將退休，可專職照顧子女，且係單傳等情（見本院家
        上更(一)卷第198、199頁之筆錄）。另丙○明確表達希望
        與乙○○住在一起，覺得甲○○有陌生，不親近與不自
        然之感覺，自己又為女孩子，長期以來均係乙○○照顧
        起居，希望未來監護人由乙○○擔任。但願意與甲○○
        保持聯繫、見面。而丁○為男孩，現已11歲，正處青少
        年時期，其成長更須學習與父親之教導等一切情狀。從
        而，本院參酌前開訪視報告，考量丙○於78年12月20日
        出生，於98年12月20日成年；丁○於85年11月25日出生
        ，於105年11月25日成年，依丙○、丁○之最佳利益，
        認兩造所生之未成年長女丙○其權利之行使及義務之負
        擔，應由乙○○任之，較為適當。而丁○其權利之行使
        及義務之負擔，應由甲○○、乙○○共同任之，較為適
        當。
    (三)關於兩造對未成年子女之探視方式為何？經查：
      1.按法院得依請求或依職權，為未行使或負擔權利義務之
        一方酌定其與未成年子女會面交往之方式及期間，民法
        第1055條第5項前段定有明文。
      2.查對於兩造所生之未成年長女丙○其權利之行使及義務
        之負擔，應由乙○○任之，較為適當。而丁○其權利之
        行使及義務之負擔，應由甲○○、乙○○共同任之，較
        為適當，已如前述。然基於親子間之血緣關係及本於親
        子之感情，並未喪失，且兩造均積極爭取監護權，而丙
        ○、丁○於成長過程亦需父母親之教導與照顧，為使丙
        ○、丁○成長過程中，得因父母親之適當探視，健全其
        人格發展，且均與父母親有相處之機會，得兼顧親情人
        倫，及未成年子女日後人格及心性之正常發展，從而合
        理分配兩造於假期中與子女相處培養親情之機會，且丙
        ○、丁○與母親相處時間較長，雖丁○其權利之行使及
        義務之負擔，由甲○○、乙○○共同任之，惟如將丁○
        立即交由甲○○照顧，恐影響丁○之生活及身心之適應
        ，而兩造請求定期前往探視子女，自有必要。本院斟酌
        丙○、丁○之起居作息、上學學習過程及兩造就探視時
        間、方式有部分合致等情況，丁○其權利之行使及義務
        之負擔，雖由甲○○、乙○○共同任之，然應暫交由乙
        ○○照顧，准甲○○自本判決確定之日起至丙○成年止
        ，得依附表三所示時間、方式，與丙○會面並交往。另
        准兩造自本判決確定之日起至丁○成年止，未同住期間
        得依附表四所示時間、方式，與丁○會面並交往。
    (四)關於乙○○得否請求子女扶養費？此部分是否屬於訴之追
      加？其追加是否合法？經查：
      1.本件乙○○就子女扶養費係附帶請求，雖乙○○未就更
        審前本院94年家上字第50號判決提出上訴，惟就請求離
        婚同時附帶請求未成年子女權利義務行使負擔之內容及
        方法，該附帶請求部分並無獨立性（民事訴訟法關於附
        帶請求部分施行後應行注意事項及非訟事件法第71條之
        6參照），本件反訴離婚請求及未成年子女權利義務行
        使負擔之內容及方法（子女監護、按月給付扶養費、會
        面交往方式等）既均經最高法院廢棄，本院就本訴判決
        准許離婚，則就未成年子女扶養費用仍應依職權為審理
        ，不生訴之追加問題，合先敘明。
      2.按「扶養之程度，應接受扶養權利者之需要，與負扶養
        義務者之經濟能力及身分定之。」民法第1119條規定，
        定有明文。乙○○主張依二子女丙○、丁○之扶養需要
        及甲○○之經濟能力，甲○○於90年間至93年間之各類
        所得資料及財產歸屬資料清單所示，每月平均收入為33
        萬7,627元，財產總價值應在2億元至3億元間，再依甲
        ○○94年所得資料及財產歸屬資料清單，其年所得總額
        434萬6,418元，每月平均收入36萬2,202元，國內財產
        總額為3,475萬8,183元，過去同住期間，甲○○亦不否
        認每月給付8萬元生活費用，學期費和補習費都另外再
        給，加上二子女年紀漸長，丙○今年景美女中二年級，
        因為有心要上國立大學，因此住校積極準備課業，另要
        請家教加強數、理、化各科目，家教費至少需數萬元；
        丁○國小4年級，除繼續英文家教外，學跆拳道健身，
        另數學家教費每月亦需約1萬元，所費更多，平均每月
        需支出生活費用（含租金2萬8,000元、食衣住行、家教
        、補習費用等各項支出）約11萬元，甲○○實有分擔義
        務。而伊目前除任職於索斯達寶石顧問有限公司，另擔
        任編劇企劃等，然經濟能力不若甲○○，其分擔比例應
        為10：1，請求改判命甲○○分擔二子女每人每月各5萬
        元，即除原審每人每月各1萬3,729元外，應再分擔二子
        女每人每月各3萬6,271元之扶養費用云云。惟查，甲○
        ○陳稱於婚姻關係存續中按月支付家用8萬元等語（見
        本院家上卷(一)第147頁之書狀），核與證人丙○所證甲
        ○○按月給付8萬元生活費，學期費與補習費另看發票
        再給等情相符（見原審卷(一)第147頁之筆錄）。本院參
        酌甲○○以往支付之生活費8萬元係包括丙○、丁○及
        乙○○三人，及參以行政院主計處編印之台灣地區國民
        所得，91年度平均每人民間消費支出為27萬4,575元（
        見原審卷(二)第378頁之所得與消費表），平均每人每月
        民間消費支出為2萬2,881元（元以下四捨五入，其計算
        式為：274,575÷12＝22,881），及甲○○在外商公司
        擔任業務經理，年薪3、4百萬元，尚有股票、兩棟房屋
        租賃收入、存款、國外定期存款、外國股票、外國房屋
        租賃等，甲○○對此亦未爭執，且有財政部台北市國稅
        局財產歸屬資料清單可考（見本院家上卷(二)第26頁至第
        35頁之資料）；而乙○○主張其受聘於索斯達國際寶石
        顧問有限公司擔任業務經理，93年年薪73萬1,600元（
        其計算式為：19萬8,000元+53萬3,600元=73萬1,600 元
        ，見本院家上卷(二)第76頁之薪資證明），同時承接編劇
        工作獲取稿費55萬元（見本院家上卷(二)第82頁之著作權
        讓與契約書）。且丁○其權利之行使及義務之負擔，由
        甲○○、乙○○共同任之，就學期間與乙○○居住時間
        較長，開支較高，然有部分時間仍與甲○○居住，而乙
        ○○仍須照顧丁○等一切情狀，本院認以前開國民所得
        平均每人每月平均消費支出2萬2,881元定為兩造所生未
        成年子女丙○之扶養費用、丁○之扶養生活費，及考慮
        甲○○經濟狀況較佳，而丁○其權利之行使及義務之負
        擔，仍由甲○○、乙○○共同任之，應由甲○○應分擔
        4分之3，餘由乙○○負擔。故乙○○請求甲○○應自
        本件判決確定之日起至兩造所生未成年子女丙○、丁○
        成年之日（丙○於98年12月20日成年、丁○於105年11
        月25日成年）止，按月給付未成年子女丙○之扶養費用
        、丁○之扶養生活費每人各1萬7,161元（元以下四捨五
        入，其計算式為：2萬2,881元×0.75＝1萬7,161元）與
        乙○○，甲○○如遲誤一期履行，其後之期間視為亦已
        到期部分，自屬有據。至乙○○超過此部分之請求，即
        屬無據。
五、綜上所述，甲○○依民法第1052條第2項之規定，請求判決
    准兩造離婚，自屬正當，應予准許。爰併依職權酌定兩造所
    生之未成年長女丙○其權利之行使及義務之負擔，由乙○○
    任之；兩造所生之未成年長子丁○其權利義務之行使或負擔
    改由兩造共同任之，並依非訟事件法第127條定探視之期間
    及方法，並命甲○○給付子女扶養費、生活費，如一期不履
    行，視為全部到期。從而原審就本訴部分所為甲○○敗訴之
    判決，自有未洽。甲○○上訴意旨指摘原判決此部分不當，
    求予廢棄改判，為有理由，爰由本院予以廢棄改判如主文所
    示。乙○○反訴請求離婚，及請求非財產上之損害30萬元部
    分（除確定部分外），非屬正當，不應准許。甲○○上訴意
    旨另指摘原判決就對造在原審反訴之判決不當，求予廢棄改
    判，除確定部分外，為有理由，應予廢棄改判。原審就上開
    不應准許部分，所為乙○○敗訴之判決，理由雖有不同，但
    其反訴既非正當，據以請求增加子女扶養費，即失所據，則
    乙○○上訴論旨請求增加子女扶養費，為無理由，應駁回其
    上訴。又關於探視時間、方式，如前所述，本院審酌丙○、
    丁○於成長過程亦需父母親之教導、兩造均對丙○、相當關
    心，及兩造就探視時間、方式所為之建議，原審諭知甲○○
    對兩造所生之子女丙○、丁○依附表ㄧ所示之探視方式及期
    間，尚有未洽。兩造上訴意旨指摘原判決此部分不當，求予
    廢棄，為有理由，爰由本院予以廢棄，另依職權裁定如主文
    所示（即附表三、四所示）。乙○○追加之訴（民法第1052
    條第2項）為無理由，併應駁回；甲○○離婚之訴既依民法
    第1052條第2項請求為有理由，則其餘離婚事由（含追加不
    堪同居虐待部分），即無庸審酌，併此敘明。
六、兩造其餘之攻擊或防禦方法及所用之證據，經斟酌後，認為
    均不足以影響判決之結果，爰不逐一論列。
七、據上論結，本件甲○○之上訴為有理由，乙○○之上訴及追
    加之訴為無理由，依民事訴訟法第450條、第449條第1項、
    第78條，判決如主文。
中　　華　　民　　國　　96　　年　　9 　　月　　11　　日
                  民事第七庭
                      審判長法　官  鄭三源
　　　　　　　　　　　　　　法　官  周美月
　　　　　　　　　　　　　　法　官  王聖惠
正本係照原本作成。
兩造如不服本判決，應於收受送達後20日內向本院提出上訴書狀
，其未表明上訴理由者，應於提出上訴後20日內向本院補提理由
書狀（均須按他造當事人之人數附繕本）上訴時應提出委任律師
或具有律師資格之人之委任狀；委任有律師資格者，另應附具律
師資格證書及釋明委任人與受任人有民事訴訟法第466條之1第1
項但書或第2項（詳附註）所定關係之釋明文書影本。
中　　華　　民　　國　　96　　年　　9 　　月　　11　　日
　　　　　　　　　　　　　　書記官  陳樂觀
附註：
民事訴訟法第466條之1（第1項、第2項）：
對於第二審判決上訴，上訴人應委任律師為訴訟代理人。但上訴
人或其他法定代理人具有律師資格者，不在此限。
上訴人之配偶、三親等內之血親、二親等內之姻親，或上訴人為
法人、中央或地方機關時，其所屬專任人員具有律師資格並經法
院認為適當者，亦得為第三審訴訟代理人。
附表一：
一、平時（非寒暑假期間）：
  (一)乙○○應於每月第一週之週六上午九時，將兩造所生未成年
    子女丙○、丁○送至甲○○住處（台北市○○○路三二巷二
    十號之一）或經兩造協議之處所，讓甲○○與未成年子女丙
    ○、丁○會面交往，至同日下午八時止，由甲○○將未成年
    子女丙○、丁○送回乙○○住處或經兩造協議之處所交還乙
    ○○。
  (二)乙○○應於每月第三週之週六上午九時，將兩造所生未成年
    子女丙○、丁○送至甲○○住處（台北市○○○路三二巷二
    十號之一）或經兩造協議之處所，讓甲○○與未成年子女丙
    ○、丁○會面交往，至翌日（週日）下午二時止，由甲○○
    將未成年子女丙○、丁○送回乙○○住處或經兩造協議之處
    所交還乙○○。
二、寒暑假期間：
  (一)寒假期間：
    甲○○與兩造所生未成年子女丙○、丁○會面交往期間增加
    四日，會面交往之詳細時間，由兩造協議定之。
  (二)暑假期間：
    甲○○與兩造所生未成年子女丙○、丁○會面交往期間增加
    十日，會面交往之詳細時間，由兩造協議定之。
三、其他節日或甲○○本人或親朋好友婚喪喜慶日：
    由甲○○於該節日或婚喪喜慶日前一週與乙○○協議，乙○
    ○於不影響未成年子女丙○、丁○正常作息及其自己重大權
    益下，應儘量同意甲○○與未成年子女丙○、丁○會面交往
    之請求。
四、甲○○於不影響未成年子女丙○、丁○正常作息下，得以電
    話、書信、傳真或電子郵件等方式，與未成年子女丙○、丁
    ○交談、交往、聯絡。
附表二：
一、平時（非寒暑假期間）：
  (一)乙○○應於每月第一週之週六上午九時，將兩造所生未成年
    子女丙○、丁○送至中崙高中門口（即台北市○○區○○路
    四段一０一號）或經兩造協議之處所，讓甲○○與未成年子
    女丙○、丁○會面交往，至同日下午八時止，由甲○○將未
    成年子女丙○、丁○送回中崙高中門口或經兩造協議之處所
    交還乙○○。
  (二)乙○○應於每月第三週之週六上午九時，將兩造所生未成年
    子女丙○、丁○送至中崙高中門口或經兩造協議之處所，讓
    甲○○與未成年子女丙○、丁○會面交往，至翌日（週日）
    下午二時止，由甲○○將未成年子女丙○、丁○送回中崙高
    中門口或經兩造協議之處所交還乙○○。
二、寒暑假期間：
  (一)寒假期間：
    兩造所生未成年子女丙○、丁○每隔一年分別與兩造會面交
    往（即第一年整個寒假期間由甲○○與丙○、丁○同住，隔
    年整個寒假期間再由乙○○與丙○、丁○同住，並依此類推
    ）。
  (二)暑假期間：
    甲○○與兩造所生未成年子女丙○、丁○會面交往期間除前
    開一所示以外，另增加三十日，會面交往之詳細時間，由兩
    造協議定之。
三、其他節日或甲○○本人或親朋好友婚喪喜慶日：
    由甲○○於該節日或婚喪喜慶日前一週與乙○○協議，乙○
    ○於不影響未成年子女丙○、丁○正常作息及其自己重大權
    益下，應儘量同意甲○○與未成年子女丙○、丁○會面交往
    之請求。
四、甲○○於不影響未成年子女丙○、丁○正常作息下，得以電
    話、書信、傳真或電子郵件等方式，與未成年子女丙○、丁
    ○交談、交往、聯絡。
附表三：
一、平時（非寒暑假期間）：
    乙○○應於每月第一、三週之週六上午九時，將兩造所生未
    成年子女丙○送至甲○○住處（台北市○○○路三二巷二十
    號之一）或經兩造協議之處所，讓甲○○與未成年子女丙○
    會面交往，至同日下午八時止，由甲○○將未成年子女丙○
    送回乙○○住處或經兩造協議之處所交還乙○○。
二、寒暑假期間：
  (一)寒假期間：
    兩造所生未成年子女丙○，於雙數年（如96年、98年……）
    ，單數年（如97年、99年……）分別與兩造會面交往（即第
    一雙數年整個寒假期間由甲○○與丙○同住，次年整個寒假
    期間再由乙○○與丙○同住，並依此類推）。未同住之ㄧ方
    ，得依前開第一項方式探視之。
  (二)暑假期間：
    甲○○與兩造所生未成年子女丙○會面交往期間除上開(一)所
    示以外，另增加三十日，會面交往之。未同住之ㄧ方，得依
    前開第一項方式探視之。
三、其他節日如甲○○本人生日等：
    由甲○○於前一週與乙○○協議，於不影響未成年子女丙○
    正常作息及其自己重大權益下，應儘量同意甲○○與未成年
    子女丙○會面交往之請求。
四、甲○○於不影響未成年子女丙○正常作息下，得以電話、書
    信、傳真或電子郵件等方式，與未成年子女丙○交談、交往
    、聯絡。
五、未成年子女丙○滿18歲之後（96年12月20日之後），應尊重
    丙○個人之意願，由丙○決定與甲○○或乙○○同住之時間
    及方式。
附表四：
一、平時（非寒暑假期間）：
    乙○○應於每月第ㄧ、三週之週六上午九時，將兩造所生未
    成年子女丁○送至甲○○住處（台北市○○○路三二巷二十
    號之一）或經兩造協議之處所，讓甲○○與未成年子女丁○
    同住，至翌日（週日）下午八時止，由甲○○將未成年子女
    丁○送回乙○○住處或經兩造協議之處所與乙○○同住。
二、寒暑假期間：
    寒暑假期間，兩造所生未成年子女丁○應與甲○○同住。乙
    ○○得按第一項期間方式與丁○會面交往。
三、未同住其間，乙○○得比照附表三第三、四項方式，與丁○
    會面交往。
四、未成年子女丁○滿18歲之後（103年11月25日之後），應尊
    重丁○個人之意願，由丁○決定與甲○○或乙○○同住之時
    間及方式。